台灣台中地方法院刑事判決　　　　　　　　　　　　　九十一年度訴字第六八二號
　　公　訴　人　台灣台中地方法院檢察署檢察官
　　被　　　告　丙○○
　　被　　　告　丁○○
右列被告因偽造文書等案件，經檢察官提起公訴（九十年度偵字第五二○四、一五四
七二號），本院判決如左：
    主      文
丙○○行使偽造私文書，足以生損害於公眾及他人，處有期徒刑捌月。偽造之郵局圓
形戳章及承辦員「卓金滿」之印章、印文各壹枚均沒收。又連續意圖為自己不法之所
有而侵占自己持有他人之物，處有期徒刑柒月。應執行有期徒刑壹年，偽造之郵局圓
形戳章及承辦員「卓金滿」之印章、印文各壹枚均沒收。
丁○○無罪。
    事      實
一、（一）丙○○與乙○○係朋友關係，因丙○○向乙○○稱其從事股票投資，獲利
    不菲，乙○○乃委請丙○○以乙○○名義購入臺灣積體電路股份有限公司（以下
    簡稱「台積電公司」）等股票，並自民國八十八年九月間起至八十九年七月間止
    ，陸續將購買股票所需之資金新臺幣（下同）一百零四萬元交予丙○○。詎丙○○見自己持有之股票價格下滑虧損，竟基於意圖為自己不法所有之概括犯意，先
    後將乙○○所交付之總額一百零四萬元侵吞入己，悉數供作彌補自己投資失利所
    用，而未依約以乙○○名義買賣台積電公司等股票。（二）丙○○復因投資股票
    ，亟待現金融通，適聞乙○○之父遺有不動產一筆遭屏東縣東港農會向法院聲請
    強制執行拍賣在案，遂認有機可乘，另基於意圖為自己不法所有之概括犯意，先
    於八十九年五、六月間，向乙○○訛稱可以央求熟識之代書出面妥善處理土地查
    封執行事宜，惟需先行匯款五十三萬元繳付農會貸款利息，嗣再以支付代書費用
    之不實名義，要求乙○○陸續匯款十一萬元。乙○○誤信其言，以為丙○○確有
    為其處理土地糾紛之誠意，竟陷於錯誤，先後匯款六十四萬元予丙○○。丙○○
    詐得前揭款項後，即將之供己花用或清償債務，而對於前揭土地遭受強制執行一
    事未加聞問。（三）丙○○又承續上開詐取財物之概括犯意，在不詳時間，以其
    從事股票融資買賣，所提擔保品價格下滑，將有遭受券商斷頭賣出之危險，先後
    向乙○○借款五十三萬元及十五萬元，又佯以墊付票款為由，向乙○○借款二十
    六萬元，丙○○明知己身經濟狀況欠佳，已陷無力清償借款之窘境，竟向乙○○
    謊稱於補足前揭資金缺口後，即可將所借款項悉數清償，藉以取信於乙○○。致
    使乙○○陷於錯誤，以為丙○○確有清償借款之意，而將所需款項悉數貸予丙○○，惟丙○○取得借款後，亦未依約遵期還款。（四）嗣於九十年一月間，乙○○查悉丙○○前揭不法情事，要求丙○○還款，丙○○竟以變音器佯裝其夫丁○○之聲音，由變音後之丁○○於九十年一月十一日上午九時許，打電話與乙○○
    聯繫，表明其將至郵局匯款，丙○○再於九十年一月十一日，盜刻郵局圓形戳章
    及承辦員「卓金滿」之印章，並在臺中市○區○○里○○路○段二十六號二樓之
    十三住處，於「郵政跨行匯款申請書」上填載丙○○匯款一百四十萬元予甲○○
    等字樣，繼在郵局人員始有權製作之電腦印錄欄「機號」、「櫃員代號」、「匯
    款序號」、「匯款日期」、「收款人帳號」、「匯款金額」、「解放行」、「交
    易序號」、「匯費」等項目內，記載虛偽之數字，另於郵戳及經辦員章欄內蓋用
    前揭偽造之印章，而以郵局名義偽造具有私文書性質之匯款申請書，嗣由丙○○
    持之交付於乙○○而予行使，足以生損害於郵局業務管理之正確性及卓金滿本人
    。迨乙○○向郵局查詢後，方知前情。
二、案經乙○○訴由臺中市警察局第一分局報告並訴請台灣台中地方法院檢察署檢察
    官偵查起訴。
    理      由
甲、被告丙○○有罪部分：
一、訊據被告丙○○對於右揭自己犯罪部分之事實均已坦承不諱，並據告訴人乙○○
    指訴綦詳，且有郵政跨行匯款申請書、切結書二份、借據各一紙、支票及退票理
    由單各一份及變音器一具附卷足稽。被告丙○○復自承：伊故意以異常之字跡書
    寫匯款申請書後持交予告訴人，冀圖取信於告訴人，伊家中莊設有變音器，故意
    以變音後男人之聲音與告訴人聯絡等語。足徵被告丙○○前揭自白確屬實無訛。
    綜此，本件事證已臻明確，被告丙○○犯行均堪認定。
二、按郵局職員雖為刑法上所稱之廣義公務員，匯款申請書上之相關經辦記載及戳印
    亦為其職員職務上所填載，然此僅係其基於公務員委任等一般私法上契約所製作
    之文書，此純屬私經濟行為領域範疇，並非行使公權力事宜，所為匯款申請書之
    記載亦與公文書之性質有別，應認僅為刑法第二百十條所稱之私文書（最高法院
    九十年度台上字第二七二九號判決可資參照）。另匯款申請書上雖有部分欄位係
    由申請人有權填寫，然就應由郵局經辦人員所記載蓋印之其餘部分（含電腦印錄
    欄位），則係供作承辦人員確認列印之用，非得由一般民眾率為填載，如有擅自
    填寫記錄及蓋用郵局及其行員印章戳記於其上，自足以生損害於郵局業務管理之
    正確性及行員自身。核被告丙○○所為，係犯刑法第三百三十五條第一項之普通
    侵占罪，第三百三十九條第一項之詐欺取財罪，第二百十六條、第二百十條之行
    使偽造私文書罪。被告丙○○先後多次詐欺、侵占犯行，時間緊接，所犯構成要
    件相同，顯係基於概括犯意反覆為之，均為連續犯，皆論以一罪並依法加重其刑
    。再被告丙○○所涉行使偽造私文書罪嫌，係用以掩飾自己詐欺犯行，確保犯罪
    所得，以免遭告訴人察覺，與前揭詐欺犯行間具有方法結果之牽連關係，應從一
    重之行使偽造文書罪論處；又該行使偽造文書罪與侵占罪間，犯意各別，行為互
    殊，應予分論併罰。爰審酌被告丙○○犯罪之動機、目的、手段、所生危害及坦
    承犯行之犯罪後之態度等一切情狀，量處如主文所示之刑，以資懲儆。偽造之郵
    局圓形戳章及承辦員「卓金滿」之印章、印文，該印章雖未扣案，但無證據證明
    業已滅失，印章、印文部分依刑法第二百十九條規定沒收之。至於「郵政跨行匯
    款申請書」上填載丙○○匯款一百四十萬元予李振成等字樣，在電腦印錄欄「機
    號」、「櫃員代號」、「匯款序號」、「匯款日期」、「收款人帳號」、「匯款
    金額」、「解放行」、「交易序號」、「匯費」等項目內，虛偽之數字，已由被
    告交付給告訴人乙○○，業經被告承認在卷，已非被告所有，自不予沒收之。
乙、被告丁○○無罪部分：
一、公訴意旨略以：丁○○於九十年一月間，因乙○○查悉丙○○前揭不法情事，要
    求丙○○還款，丙○○竟與其夫丁○○基於共同之犯意聯絡，由丁○○於九十年
    一月十日以0000000000號行動電話與乙○○聯繫，表明其將於翌日匯
    款後，丙○○再於九十年一月十一日，盜刻郵局圓形戳章及承辦員「卓金滿」之
    印章，並在臺中市○區○○里○○路○段二十六號二樓之十三住處，於「郵政跨
    行匯款申請書」上填載丙○○匯款一百四十萬元予李振成等字樣，繼在郵局人員
    始有權製作之電腦印錄欄「機號」、「櫃員代號」、「匯款序號」、「匯款日期
    」、「收款人帳號」、「匯款金額」、「解放行」、「交易序號」、「匯費」等
    項目內，記載虛偽之數字，另於郵戳及經辦員章欄內蓋用前揭偽造之印章，而以
    郵局名義偽造具有私文書性質之匯款申請書，嗣由丙○○持之交付於乙○○而予
    行使，足以生損害於郵局業務管理之正確性及卓金滿本人。迨乙○○向郵局查詢
    後，方知前情，因認丁○○涉有共同行使偽造文書罪嫌等語。
二、按犯罪事實應依證據認定之，無證據不得推定其犯罪事實；又不能證明被告犯罪
    或其行為不罰者，應諭知無罪之判決，刑事訴訟法第一百五十四條第三百零一
    條第一項分別定有明文。
三、本件公訴人認被告丁○○涉有偽造文書罪嫌，不外以：據告訴人乙○○指訴綦詳
    ，並有郵政跨行匯款申請書、借據各一紙在卷為證。被告丙○○復自承：伊故意
    以異常之字跡書寫匯款申請書後持交予告訴人，冀圖取信於告訴人等語。可見被
    告丁○○確實承諾匯款，嗣再與被告丙○○共謀偽造文書，否則被告丙○○何需
    故為不同之字跡以取信告訴人？參諸被告丙○○於九十年一月十一日所自行簽立
    之借據上確有「願就負法律上之刑責（包括偽造文書及詐欺等法律事項）其所指
    事項包含丁○○原承諾匯及李振成帳號之郵局轉帳單）。」等字樣記載，倘被告
    丁○○對此匯款事宜毫無所悉亦未參與，以被告丙○○與之具有夫妻關係之事實
    ，為其脫免刑責猶恐未及，又豈有可能虛捏事實而故入被告丁○○於罪之理？足
    見被告丁○○承諾匯款一事應屬真實。再者，被告丙○○雖稱該支000000
    0000號行動電話係由伊自行申裝使用云云，然經本署調閱該行動電話服務申
    請書之結果，該電話申請人確為被告丁○○，並非被告丙○○，此與被告丙○○
    所辯不符，且被告丙○○於偵訊時先稱：自己於行為當時僅使用0000000
    000號行動電話等語，迨本署提示0000000000號行動電話門號後，
    始改稱：該0000000000號行動電話停話後，才申請00000000
    00號行動電話使用云云，不惟所述前後矛盾，且由卷附告訴人所有之00－0
    0000000號市內電話九十年一月間通聯記錄觀之，0000000000
    號行動電話早於九十年一月二日起至一月十一日間已有密集通話紀錄可查，其間
    並有告訴人撥打0000000000號行動電話之紀錄穿插於內，顯見該二支
行動電話之使用期間相互重疊，並非有如被告丙○○陳稱之先後之別；另由卷附
    0000000000號行動電話之租用起迄日期紀錄，亦可得悉該門號使用截
    止之日期為九十年四月十一日而認被告丁○○涉有共同行使偽造文書罪嫌等語。
四、訊據被告堅決否認公訴人所指之犯行，辯稱：「此事我都不知道，已於去年離婚
    ，也已經再娶，她的事都是事後才知道，電話也不是我在用，都他是使用，我是
    聲請給他使用的，請驗上面的指紋。電話0000000000號行動電話是由
    我聲請交給丙○○使用的，我不需要用到手機，乙○○是因我太太的關係我才認
    識的，私底下沒有來往，他們之間清償債務問題我都不知道，我沒有承諾要替其
    清償，當時我們感情已不好了」，「我們是在一月十六日左右辦妥離婚的。被害
    人說都是我打電話去的，因丙○○使用變音器的關係。我與被害人從來沒有見過
    面，且李惠芳在事發後有打電話來辦公室，她一聽就知道不是我打的。當時在辦
    離婚。我沒有理由，也沒有錢要幫丙○○還錢。丙○○與被害人寫借據時我都沒
    有在場。這張借據，是第二次寫的，因為甲○○要求，匯款單也不是我的筆跡，
    不是我寫的」。「電話中與實際交談是有差別的，事隔多日證人如何辨別。李惠
    芳有打電話來辦公室，李惠芳在電話中說，今天的聲音與以前的聲音怎麼不一樣
    ？」「九十年一月十一日你有全天在上班，一天簽到三次。上午八點開始至十二
    點，下午一點半，至五點半。簽到都是我自己簽的。我們有一分支機構在局本部
    約壹仟公尺左右，不到一公里，最多我只是在兩個辦公室間來往。我沒有偷溜班
    回家。因辦公室在南屯區，住家在北區，來回要一小時以上」，「我們夫妻二人
    已離婚，我們於八十九年就已寫過離婚協議書。當時因寫的太簡單，戶政機關不
    讓我們辦，庭上的那張離婚協議書是第二張。如今我已結婚。他說我們買房子的
    事情，約八十八年十二月三十一日當時是配合公教貸款的期限。貸款額度三百一
    十五萬元。買房子總價四百一十六萬元，丈母娘幫我們付十萬元的訂金。目前只
    繳貸款，沒有還本金」「他們一直說我一直打電話給他們，事實上應是他們誇大
    的。因雙方小孩就學，我們常常一起吃飯，從來未提過本件的任何事情」，「九
    十年一月十日從來沒有接到電話。當晚我是去看電影，因避免與乙○○見面，因
    林要拜託幫她處理屏東土地的事情」等語。同案被告丙○○供述稱：「沒有和丁○○共同研商如何還款，他沒有幫我，手機是丁○○申請給我用的，手機是我在
    使用，用他的名字聲請，寫切結書時丁○○並沒有在場，有我、乙○○、甲○○
    三人在場，丁○○並沒有承認要匯款給甲○○，丁○○並不知道這件事，借據是
    甲○○唸的，我寫的，他是乙○○的先生」，「是在當天下午五點左右，但當天
    她先生好像下午就回來了，寫的地點是在告訴人家中。被告丁○○並沒有參與此
    事。我怕他知道也不願意讓他知道」，「偽造的郵局匯款單是我偽造的，因以前
    我在中山地政事務所上班，有發過狀，郵局的日期戳章就留下來的，圓形的戳章
    是我自己的，卓金滿印章是我撿到蓋上去的。其他都是我自己寫的。會款的金額
    、匯率、日期、櫃員代號等都是我自己偽造用，條戳蓋上去的，因為想拖時間」
    ，「0000000000號的電話是我自己申請的，申請當天乙○○就知道。
    乙○○和我聯絡都使用0000000000、0000000000號兩支電
    話」等語。而被害人乙○○指述稱：「0000000000號行動電話是我的
    ，丁○○於九十年一月十一日九點左右，丁○○打電話通話通知他要去匯錢，之
    後楊、黃二人又陸續打電話說通知我們錢已匯出來，但都查沒有匯款資料。才由
    我先生甲○○載我一起到黃家，丙○○拿壹份匯款單給我，說錢已匯出來。後來
    我有打電話至銀行查詢但都沒有資料。後來我們有去郵局查詢，行員告訴我們，
    單上的日期戳不對，中午黃才到我們家中道歉，叫我們放過丁○○，事情我都自
    己承擔」，「楊有打給我，是用00000000號打到我家。因被告二人又陸
    續打電話來通知說錢已匯進來。當時是我和丙○○二人在寶覺寺見面，黃說等一
    下丁○○就會匯錢進我先生的帳戶，是當天約早上八點多。我回到家後，楊就打
    電話來，楊打電話約九點左右。之後黃一直強調，丁○○有匯款進來，直到十一
    點多，丙○○說不信你到我家來拿。那時我們也有跟土銀聯繫。黃說是早上去匯
    的，匯款的時間約早上十一點十五分。匯款單的原本現可能在我大姐那裡，我目
    前拿的也是影本」，「我和黃聯絡都打0000000000號電話。0000
    000000的電話黃說已給丁○○使用」等語。證人甲○○即被害人之夫到庭
    供證稱：「這張借據是一月十一日寫的，我在一月十日晚上，有接到丁○○的電
    話，也有接到丙○○的電話，說要還借據上的第一筆錢一百四十萬元還我，在這
    之前乙○○有借錢給被告。因為一直等不到人，丙○○曾來我家和我們一起等丁○○，結果都沒有來，後來說丁○○因為忙，在開會，當天晚上有事沒有辦法過
    來，一月十一日早上，因為我沒有排診，我在家，我再次接到他們夫妻的電話，
    丁○○說要帶現金來還，但我們還是等不到人、錢，後來他又打電話過來，說他
    由郵局匯款過來，匯到我頭份土銀的帳戶，結果沒有匯進來，丁○○電話聯絡至
    少有三次。我太太就打電話給丙○○，說沒有匯款進來，我們就到丙○○家中去
    查證，再到郵局去查證，行員說匯款單上所填的都是偽造的。後來我們打電話給
    丙○○，她認錯了，並在電話中要我們原諒丁○○，從一開始就是由丁○○告訴
    我們要用郵局匯款給我們，後來她寫了這張借據。寫這份時是在我家十樓的客廳
    ，確實不是我唸一句她寫一句。另外一張是在我們家一樓大廳所寫的」，之後於
    審理時改稱：「內容是丙○○寫的、金額也是丙○○寫的，內容我完全不知道，
    中間的細節我都不知道。當時是他們二人在寫，其中（包括偽造文書及詐欺及法
    律事項），是他們二人一直在對帳，因整個過程丁○○一直打電話來，丙○○寫
    時都沒有提到丁○○，但是我就告訴他，能否就丁○○一直打電話來的事及偽造
    的郵局匯款單要交待，請她告訴我們事情的經過，這張所以會寫是因丁○○要匯
    款進來，所以她才補上去記載，是整個對丁○○的交待」等語。是對借據上有關
    「包括偽造文書、及詐欺等法律事項，其所指事項包含丁○○原承諾匯及甲○○
    帳號之郵局轉帳事」之語句，係由告訴人之配偶甲○○口述，由被告丙○○書寫
    ，被告丁○○始終未參與該借據之書寫，應可認定。再查因被告丙○○曾在地政
    事務所服務，深知偽造郵局匯款申請書之製作方式，僅由其一人即可製作完成，
    因當時告訴人逼債甚急，為求應負拖延時間，才有此偽造文書之舉，此係由被告
    丙○○一人所為，應予常情無為。又依告訴人乙○○所述：「一月十一日九點左
    右，丁○○打電話通知他要去匯錢，之後楊、黃二人又陸續打電話說通知我們錢
    已匯出來，但都查沒有匯款資料」一月十一日上午九點，被告丁○○已在辦公室
    上班，何以又能分身在家打電話給告訴人？。其配偶甲○○又同為供證稱：「一
    月十一日早上，因為我沒有排診，我在家，我再次接到他們夫妻的電話，丁○○
    說要帶現金來還，但我們還是等不到人、錢，後來他又打電話過來，說他由郵局
    匯款過來，匯到我頭份土銀的帳戶，結果沒有匯進來，丁○○電話聯絡至少有三
    次」等語。經查：九十年一月十一日，被告丁○○，人確實在土地測量局辦公室
    內辦公，已如上所述，如依告訴人及其配偶所述，被告在一月十一日早上，一直
    打電話給告訴人，則被告又何以仍在辦公室內辦公？且被告沒有偷溜班回家。因
    辦公室在南屯區，住家在北區，來回要一小時以上，被告當天之簽到簿上均正常
    簽到三次，並無早退、曠職、或出差之記載，該簽到簿之字跡亦始終如一，並無
    他人代簽，或字體不一情事，有被告知簽到簿一份附卷可證。另查證人及李惠芳
    與被告丙○○之電話錄音所載，李惠芳稱：「妳把他扯進來，我告他一起詐欺，
    就是這樣嗎？所以的話，我告訴妳，妳給丁○○一個清白，就是這樣。」此錄音
    紀錄係告訴人提出，應認為真實，告訴人既有電話錄音，為何始終沒有錄到被告
    丁○○與告訴人之通話，全部均為口述、轉述，此其中是否均為被告丙○○以變
    音器，冒用男人丁○○之聲音以為應付。本院併扣有該變音器一具附卷可參。至
    於行動電話0000000000號係由被告丁○○申請後交由被告丙○○使用
    ，業為被告二人所不爭職，而告訴人亦自承均使用二支行動電話與被告丙○○聯
    絡，並有電話通聯紀錄附卷可稽。告訴人並無法提出其他更為明確之證據，以供
    本院調查，是本院認被告丁○○之抗辯為有理由。按犯罪事實應依證據認定之，
    無證據不得推定其犯罪事實，刑事訴訟法第一百五十四條定有明文。所謂證據，
    係指超越一切合理之可疑，足以認定被告確有犯罪行為之積極事證而言，苟依現
    存之積極證據，就起訴意旨所指被告犯罪之待證事實，尚非不得為其他較有利被
    告之推斷，本諸罪疑惟無之法則，自難謂該事證已適合於被告犯罪事實之認定。
    本案被告丁○○所辯既非全然無據，自不得率予推斷被告丁○○與被告丙○○，
    二人已事先知情，並具有犯意聯絡及行為分擔之共犯關係，當難遽令被告丁○○
    負行使偽造私文書等罪責。本院認事證已足，告訴人及被告其餘聲請調查之證據
    ，本院認無必要，併此敘明。此外，復查無其他積極證據足資證明被告丁○○有
    何犯行，本件係屬不能證明被告丁○○犯罪，應為無罪之諭知。
據上論斷，應依刑事訴訟法第二百九十九條第一項前段、第三百零一條第一項，刑法
第二百十六條、第二百十條、第三百三十五條第一項、第三百三十九條第一項、第五
十六條、第五十五條、第五十一條第五款、第二百十九條，罰金罰鍰提高標準條例第
一條前段，判決如主文。
中      華      民      國      九十一  年      六      月    二十八    日
                                台灣台中地方法院刑事第三庭
                                      法  官  黃  松  竹
右正本證明與原本無異。
如不服本判決，應於判決送達後十日內向本院提出上訴狀（須附繕本）。
                                      書記官
中      華      民      國      九十一  年      六      月    二十八    日
右正本證明與原本無異
所犯法條
中華民國刑法第三百三十九條
(普通詐欺罪)
意圖為自己或第三人不法之所有，以詐術使人將本人或第三人之物交付者
，處五年以下有期徒刑、拘役或科或併科一千元以下罰金。
中華民國刑法第二百一十條
(偽造變造私文書罪)
偽造、變造私文書，足以生損害於公眾或他人者，處五年以下有期徒刑。
中華民國刑法第二百一十六條
(行使偽造變造或登載不實之文書罪)
行使第二百十條至第二百十五條之文書者，依偽造、變造文書或登載不實
事項或使登載不實事項之規定處斷。
刑法第三百三十五條第一項︰意圖為自己或第三人不法之所有，而侵占自己持有他人
之物者，處五年以下有期徒刑拘役或科或併科一千元以下罰金。
